【裁判字號】    90,台上,1775
【裁判日期】    901011
【裁判案由】    返還不當得利
【裁判全文】
最高法院民事判決                                九十年度台上字第一七七五號
    上  訴  人  子 ○ ○
                甲 ○ ○
                戊 ○ ○
                丁 ○ ○
                丙 ○ ○
    兼 右二 人
    法定代理人  乙 ○ ○
    上  訴  人  巳○○○
    共      同
    訴訟代理人  游孟輝律師
    被 上訴 人  天○○○
                地 ○ ○
                午○○○
                Ｅ ○ ○
                宙 ○ ○
                Ｂ ○ ○
                玄 ○ ○
                宇○○○
                葉 榮 泉
                卯 ○ ○
                申 ○ ○
                寅 ○ ○
                辰 ○ ○
                黃 ○ ○
                Ｄ ○ ○
                Ｆ ○ ○
                Ａ ○ ○
                未○○○
                己○○○
                酉 ○ ○
                Ｃ ○ ○
                庚 ○ ○
                癸 ○ ○
                丑 ○ ○
                壬 ○ ○
                辛 ○ ○
                戌 ○ ○亥.
    右 十一 人
    訴訟代理人  黃陽壽律師
右當事人間請求返還不當得利事件，上訴人對於中華民國八十九年十二月二十九日台
灣高等法院第二審更審判決（八十九年度上更(三)字第一一三號），提起上訴，本院判
決如左：
    主  文
原判決廢棄，發回台灣高等法院。
    理  由
查被上訴人亥○○於上訴人提起第三審上訴後死亡，其繼承人戌○○聲明承受訴訟，
核無不合，應予准許，合先明。
次查原審維持第一審所為上訴人敗訴部分之判決，駁回其上訴，無非以：上訴人主張
，坐落台北市○○區○○段一小段一○九六－八地號、一○九六－一○地號、一○九
六－一三地號、一○九六－一六地號、一○九六－一七地號、一○九三－四地號、一
○九三－七地號、一○九三－九地號、一○九三－一一地號土地（下稱系爭土地），
由原所有人李陳妲、李麗月、李麗華（下稱李陳妲等三人）於民國六十二年十一月間
提供與訴外人伍鐵民合建房屋。嗣李陳妲等三人拒將系爭土地移轉登記與伍鐵民。經
伍鐵民催告未果而解除契約，並訴請李陳妲、李麗月賠償損害，獲得勝訴判決確定。
伍鐵民乃對李陳妲、李麗月所有系爭土地應有部分聲請強制執行，由訴外人闕土城拍
定，並辦理所有權移轉登記完畢。闕土城已將上開土地應有部分分別出售與上訴人或
其被繼承人。因被上訴人所有之房屋無權占用系爭土地獲有相當於租金之不當利益，
致伊受有損害，伊自得依不當得利法則請求被上訴人返還其利益等情，求為命：(一)、
被上訴人給付如第一審判決附表（下稱附表）第六項所示之金額與伊，並自七十八年
八月九日起至清償日止加付法定遲延利息；(二)、被上訴人自八十二年五月一日起按月
給付如附表第七項所示之金額與伊之判決。經查上訴人主張之上揭事實，有土地登記
簿謄本、不動產權利移轉證書可稽，且為被上訴人所不爭，自堪信為真實。次查闕土
城自法院拍定取得系爭土地所有權，固未經點交，但其所取得者為系爭土地之應有部
分三分之二，乃對共有物權利之比例，無從請求交付共有物之特定部分，惟闕土城因
所有權之移轉登記而取得本於所有權所生之使用、收益、處分等權能，從而被上訴人
以系爭土地尚未交付與上訴人為由，主張上訴人無用益權，不得請求被上訴人返還不
當得利，即非可採。又系爭土地交換房屋契約（下稱合建契約）係約定由地主李陳妲
等十九人提供土地供建商伍鐵民合併使用建築，再統籌分配房地，並非各個地主分別
與建商成立不同之合建契約，再與建商抽分，故被上訴人所有之建物雖非坐落於李陳
妲等三人所提供之系爭土地上，亦難謂其為畸零地。再者，李陳妲等三人之土地既與
其他地主之土地合併申請建造執照，由建商規劃建成四棟四層樓之集合式住宅社區，
故地主所抽分之房屋坐落之基地未必即係本身所提供合建之土地，足見合建契約於地
主間有不可分之關係，苟伍鐵民欲解除契約，自須向全體地主為之，而伍鐵民僅向李
陳妲等三人為解約之意思表示，依民法第二百五十八條第二項規定，自不生解約之效
力。復查李陳妲等三人提供系爭土地與伍鐵民合建，並出具土地使用同意書同意伍鐵
民在系爭土地上建屋，固有提供系爭土地與伍鐵民建屋使用之義務，惟其效力不及於
嗣後輾轉受讓取得系爭土地所有權之上訴人。然按土地與房屋為各別之不動產，各得
單獨為交易之標的，因房屋性質上不能與土地分離而存在，故土地及其土地上之房屋
同屬一人，而僅將土地或僅將房屋所有權讓與他人，或將土地及房屋同時或先後讓與
相異之人時，除有特別約定外，應推斷土地受讓人默許房屋受讓人繼續使用土地，最
高法院著有四十八年台上字第一四五七號判例。系爭土地與房屋雖非同屬一人所有，
而無上開判例之適用。但伍鐵民因與系爭土地原地主合建，經原地主之同意在系爭土
地上建屋，且該合建契約未經伍鐵民合法解除，則伍鐵民所興建之房屋非無權占用系
爭土地。且上訴人買受系爭土地之應有部分時，被上訴人之房屋早已坐落於系爭土地
上，且係合法登記之房屋，上訴人及其前手闕土城於買受系爭土地時，明知土地為被
上訴人所有已辦所有權登記之建物所占有，仍予買受，應認上訴人默許被上訴人使用
基地，應類推適用民法第四百二十五條之一之規定，推定在房屋得使用期限內有租賃
關係存在，則被上訴人占用系爭土地非屬無權占有，從而上訴人依不當得利法則請求
被上訴人返還不當得利為無理由，不應准許等詞，為其判斷之基礎。
查上訴人在事實審主張：李陳妲等三人與其他地主之土地為可分，而且系爭合建契約
並未約定伍鐵民與地主中之一人或數人有糾紛時不能解約。且伍鐵民除於六十二年十
一月間與全體地主訂立系爭合建契約外，另就系爭合建契約未盡事宜於六十七年八月
十五日與李陳妲等三人訂立協議書，可見系爭合建契約在主客觀均為可分，伍鐵民並
無對全體地主為解約意思表示之必要云云（見一審卷八八七頁、二審上字卷(二)九二頁
）。原審未遑查明上訴人此一主張是否屬實，遽謂系爭合建契約為不可分，伍鐵民未
向全體地主為解約之意思表示，應不生解約之效力，尚嫌速斷。次查上訴人復主張：
系爭土地因第三人聲請法院拍賣原地主之部分土地，由闕土城拍定後，再轉售伊。因
原地主與伍鐵民所訂立之系爭合建契約為債權契約，縱認李陳妲等三人有提供系爭土
地與伍鐵民建屋使用之義務，亦僅屬李陳妲等三人與伍鐵民間之債權債務關係而已，
其效力不及於伊。況且伍鐵民證稱，因被上訴人未付清房價，故未交付房地及房屋所
有權狀與被上訴人，被上訴人係無權占用系爭土地。則被上訴人無權占用系爭土地既
獲有類似租金之利益，致伊受有損害，伊自得請求被上訴人返還不當得利云云（見二
審更(一)卷一七九頁、更(二)卷一五四頁、更(三)卷一○五至一○六頁），攸關上訴人之請
求是否正當，係屬重要之攻擊方法，原審未於判決理由項下說明其取捨意見，亦有理
由不備之違法。上訴論旨，指摘原判決不當，求予廢棄，非無理由。
據上論結，本件上訴為有理由，依民事訴訟法第四百七十七條第一項、第四百七十八
條第一項，判決如主文。
中      華      民      國     九十     年      十      月     十一     日
                              最高法院民事第四庭
                                  審判長法官  蕭  亨  國
                                        法官  許  朝  雄
                                        法官  謝  正  勝
                                        法官  陳  淑  敏
                                        法官  葉  勝  利
      右正本證明與原本無異
                                              書  記  官
中      華      民      國     九十     年      十      月    二十六    日


司法院資訊處製作；財團法人民間司法改革基金會備份。
